臺灣高等法院民事判決　　　　　　　　　93年度重上字第53號
上　訴　人　甲○○○
訴訟代理人　江平雄
　　　　　　黃國郎律師
被 上訴 人　丙○○
　　　　　　庚○○
　　　　　　戊○○
　　　　　　乙○○
　　　　　　己○○
　　　　　　癸○○
　　　　　　丁○○
　　　　　　壬○○
　　　　　　辛○○
共　　　同
訴訟代理人　楊雅棠律師
　　　　　　吳妙白律師
上列當事人間因塗銷土地所有權移轉登記事件，上訴人對於中華
民國92年11月28日臺灣新竹地方法院91 年度訴字第500號第一審
判決提起上訴，於被上訴人為訴之變更後撤回上訴，本院於94年
1月18日言詞辯論終結，就被上訴人變更之訴判決如下：
    主      文
上訴人應給付被上訴人新臺幣一萬九千七百八十九元，及自民國
九十一年十二月三十一日起至清償日止，按年息百分之五計算之
利息。
變更之訴訴訟費用由上訴人負擔。
    事實及理由
甲、程序方面：
一按為達同一紛爭一次解決之理想，節約當事人及法院就同一或
  相關事件另行起訴及審理之費用勞力及時間，民事訴訟 法 第
  255條第1項乃設但書規定，准許原告逕為訴之變更（該條立法
  理由參照），且於同法第446條第1項但書規定第二審程序亦然
  ，堪認原告享有請求法院就變更之訴予以審判之權，不容被告
  於第二審程序以撤回上訴之方式加以妨礙。本件被上訴人於上
  訴人提起上訴後，已於民國93年9月27日就如附表所示3筆土地
  應有部分各1/3（下稱系爭3筆土地），將原審已為其勝訴判決
  之「上訴人與李富年間於78年2月3日，經新竹縣竹東地政事務
  所1148號收件、於同月22日以買賣為原因所為之所有權移轉登
  記，應予塗銷」之請求，以情事變更為由，變更為請求上訴人
  金錢賠償（本院卷第117、118頁），上訴人始於93年11月30
  日撤回上訴（本院卷第152頁），揆諸首揭說明，上訴人撤回
  上訴之效力，自不及於被上訴人就系爭3筆土地變更請求金錢
  賠償部分。且被上訴人此項變更，核屬民事訴訟法第255條第1
  項第4款「因情事變更而以他項之聲明代最初之聲明」之情形
  ，依同法第446條第1項之規定，無庸上訴人之同意。
二次按原告如以變更之訴合法為撤回原訴之條件者，於變更之訴
  合法時，原訴已因條件之成就而不存在，法院應僅就變更之訴
  為裁判。本件被上訴人將系爭3 筆土地原有之請求，變更為金
  錢賠償，且上訴人已撤回其對原審判決之上訴，則除變更之訴
  部分仍繫屬本院，應予審判外，其餘部分已失其繫屬，本院即
  無庸再就上訴人撤回上訴部分為裁判。
乙、得心證之理由：
一被上訴人主張：伊等之父李富年於73年11月19日死亡，繼承人
  為配偶即伊等之母李玉及伊等子女計10人，其中乙○○、庚○
  ○、戊○○、己○○、癸○○拋棄繼承，李富年之財產由未拋
  棄者繼承。嗣李玉於81年2月15日死亡，繼承人為伊等9人，且
  均未拋棄繼承，則李玉自李富年處所繼承之財產，由伊等9 人
  共同繼承，即李富年之財產現由伊等因繼承而公同共有。上訴
  人之配偶江平雄與訴外人李施碧玉共謀侵占李富年所有如原判
  決附表2所示之土地97筆應有部分各1/6（含本件系爭3 筆土地
  ，下稱系爭97筆土地），於李富年死亡後之77年12月10日偽造
  李富年名義與上訴人簽訂土地買賣所有權移轉契約書、李富年
  名義之土地登記委託書委任上訴人為代理人，將系爭97筆土地
  所有權移轉登記予上訴人。李富年與上訴人間就系爭97筆土地
  既無買賣情事，其等間之買賣物權契約及物權行為均為無效。
  系爭97筆土地，因重測分割增加11筆，其中坐落新竹縣寶山鄉
  ○○段894地號土地由上訴人出售陳儉，買賣價金為新臺幣（
  下同）1,595,200元，李富年應有部分1/6 即265,867元，其餘
  如原判決附表3所示28筆土地（其中24 筆土地為重測分割而來
  ）經政府徵收，徵收補償費計2,511,018元。原審依民法第213
  、215、179、181 條之規定，為伊等勝訴之判決，即(一)上訴人
  與李富年間於78年2 月3日，經新竹縣竹東地政事務所1148 號
  收件、於同月22日以買賣為原因所為之所有權移轉登記，應予
  塗銷；(二)上訴人應給付伊等2,780,885元及自87年12月8日起加
  計法定遲延利息後，伊等發現系爭3 筆土地業經政府徵收，補
  償費如附表所示，並為上訴人領取，其受此部分利益，屬無法
  律上之原因，爰就系爭3 筆土地為訴之變更，求為命上訴人給
  付被上訴人19,789元，及自91年12月31日起加計法定遲延利息
  之判決。
  上訴人則以：被上訴人之被繼承人李富年，生前將系爭97筆土
  地出售予訴外人李施碧玉，並將所有權狀、印鑑章、印鑑證明
  、
  辦理移轉或出售處分。李施碧玉因就部分農地無自耕能力，乃
  於辦理移轉登記前，將之轉售予伊，該買賣行為應屬有效，不
  因李富年死亡而受影響。被上訴人係李富年之繼承人，繼受出
  賣人所負將系爭97筆土地所有權移轉登記予伊之義務。伊合法
  取得系爭3 筆土地之所有權登記，並據以領取徵收補償費，非
  屬不當得利，被上訴人變更請求金錢賠償、返還不當得利，尚
  有未合云云，資為抗辯。上訴人除撤回前所提起之上訴外，並
  就被上訴人變更之訴，聲明：被上訴人變更之訴駁回。
二被上訴人主張渠等被繼承人李富年死亡及繼承等事實，經渠等
  提出李富年之
  處認證之被繼承人李富年之繼承系統表、經臺北市政府警察局
  外事室查核之李富年英文證明書及中文譯本、李富年遺產稅繳
  清證明書、經駐菲律賓臺北經濟文化辦事處認證之李玉死亡證
  明書為證（原審卷 (二)第393-398頁、卷(三)第635、666-669頁）
  ，且為上訴人所不爭執，洵堪認為實在，是李富年之遺產乃由
  被上訴人依其等之應繼分所公同共有。另系爭97筆土地原為李
  富年所有，嗣於78年2月3日經新竹縣竹東地政事務所以1148號
  收件，於78年2 月22日登記予上訴人等情，有系爭97筆土地登
  記謄本、土地所有權移轉登記聲請書、土地買賣所有權移轉契
  約書、土地登記委託書等為證（原審卷(一)第236、312、315 頁
  、卷(二)第399頁以下、第403、408、412、413頁、本院卷第258
  頁以下），既為上訴人所不爭執，亦堪認定為真實。
三按人之權利能力，始於出生、終於死亡，民法第6 條定有明文
  。本件被上訴人之被繼承人李富年既於73年11月19日即已死亡
  ，其人格業已消滅而無權利能力，自不得為權利、義務之主體
  ，於78年間更無從為任何債權及物權之法律行為。是78年2月3
  日以上訴人與李富年名義就系爭3 筆土地所為之買賣債權或物
  權行為，均屬無效，則李富年不因前開買賣就系爭3 筆土地負
  有所有權移轉登記之義務，堪予認定。而被上訴人為李富年之
  繼承人，就系爭3筆土地自亦不負所有權移轉登記之義務。
四上訴人抗辯李富年將系爭3 筆土地過戶所須之土地所有權狀、
  印鑑章、印鑑證明、戶口名簿等資料交付李施碧玉，即已授權
  李施碧玉逕自辦理移轉或出售處分云云，姑不論為被上訴人所
  否認，上訴人未能舉證以實其說，已難採信。且縱認李富年生
  前曾授與李施碧玉代理權，該代理權亦因本人即李富年之死亡
  而消滅，李施碧玉自不得代理李富年為有效之法律行為。
五按無法律上之原因而受利益，致他人受損害者，應返還其利益
  ，民法第179 條前段定有明文。李施碧玉代理李富年所為之系
  爭3筆土地所有權應有部分各1/6之移轉登記行為既非有效，又
  未經李富年之繼承人即被上訴人追認，上訴人取得系爭3 筆土
  地之所有權登記，即屬無法律上之原因。而系爭3 筆土地已經
  政府徵收，徵收補償費各如附表所示，有新竹縣政府93年8月3
  日、11日府地徵字第0930099721、0930103631號函附系爭土地
  徵收地價補償清冊附卷足稽（本院卷第92、93頁），依該清冊
  顯示，該等補償費113,788 元均由江平雄代理上訴人領取完畢
  （本院卷第93、95頁）。上訴人原登記系爭土地應有部分均為
  23/24（原審卷(一)第236、312、315頁、本院卷第93、95頁），
  故補償費發放、 保管清冊上載上訴人 持 分、 權利持分均為
  23/24，而李富年原有系爭3筆土地應有部分均為1/6 （本院卷
  第258頁背面、第262頁正面），以上開徵收補償費、土地權利
  範圍換算李富年原應有部分1/6為19,789 元（元以下四捨五入
  ）。系爭3 筆土地既已不能回復原狀，上訴人所受領徵收補償
  費中之19,789元，屬無法律上原因受利益，並致被上訴人受損
  害，上訴人自應返還其利益予被上訴人。另「受領人於受領時
  ，知無法律上之原因或其後知之者，應將受領時所得之利益，
  或知無法律上之原因時，所現存之利益，附加利息，一併償還
  ，如有損害，並應賠償。」民法第182條第2項定有明文。上訴
  人分別於91年4月3日、91年12月30日領取如附表編號1、2所示
  土地之徵收補償費36,970元、編號3所示土地之徵收補償費
  76,918元（本院卷第93-95頁），則被上訴人依民法第182第2
  項規定，請求上訴人加付自91年12月31日起之法定遲延利息，
  於法有據。
四綜上所述，被上訴人依不當得利之法律關係，請求上訴人給付
  19,789元，及自91年12月31日起至清償日止，按年息5%計算之
  利息，於法有據，應予准許。
五本件因事證已臻明確，兩造其餘攻擊、防禦方法及所為之立證
  ，與判決之結果不生若何影響，無庸再逐一予以論究，合併敘
  明。
據上論結，本件被上訴人變更之訴為有理由，依民事訴訟法第78
條，判決如主文。
中　　華　　民　　國　　94　　年　　2 　　月　　1 　　日
　　　　　　　　　民事第十七庭  審判長法  官  沈方維
                                      法  官  陳金圍
                                      法  官  湯美玉
以上正本係照原本作成。
本判決不得上訴。
中　　華　　民　　國　　94　　年　　2 　　月　　2 　　日
                                      書記官  賴淑真
   ┌───────────────────────┐
   │附表                                          │
   ├─────┬─────┬─────┬─────┤
   │編      號│    １    │    ２    │    ３    │
   ├─────┼─────┼─────┼─────┤
   │ 坐落縣市 │新  竹  縣│新  竹  縣│新  竹  縣│
   ├─────┼─────┼─────┼─────┤
   │鄉  鎮  市│寶  山  鄉│寶  山  鄉│寶  山  鄉│
   ├─┬───┼─────┼─────┼─────┤
   │重│段    │寶      中│寶      中│雙      峰│
   │測├───┼─────┼─────┼─────┤
   │後│地  號│   958    │   959    │   410    │
   ├─┼───┼─────┼─────┼─────┤
   │重│段    │雙      溪│雙      溪│雙      溪│
   │  ├───┼─────┼─────┼─────┤
   │測│小  段│雙      溪│雙      溪│雙      溪│
   │  ├───┼─────┼─────┼─────┤
   │前│地  號│  341-17  │  621-7   │  641-1   │
   ├─┴───┼─────┼─────┼─────┤
   │備      註│原判決附表│原判決附表│原判決附表│
   │          │－編號6   │－編號59  │－編號88  │
   ├─────┼─────┴─────┼─────┤
   │徵收補償費│              36,870元│  76,918元│
   │( 新臺幣 )│                      │          │
   ├─────┴───────────┴─────┤
   │(36,870+76,918)÷23／24 ×1／6 =19,789        │
   └───────────────────────┘
